Plaatsingslijst van de kaarten en tekeningen behorend tot het archief van de Inspectie der Genie, Technisch Bureau en Centraalinundatiebureau van het departement van Oorlog, (1869) 1880-1939
Nationaal Archief, Den Haag
Oorlog: Inspectie der Genie; Technisch Bureau van het Ministerie van Oorlog
Isp. Genie
oudste stuk - jongste stuk: 1869-1939
merendeel 1880-1939
OITB
13 inventarisnummer(s);
Het archief bevat kaarten en tekeningen, gedrukt en in manuscript.
Nationaal Archief, Den Haag
Centraal Inundatie- en Technisch Bureau
Het archief van kaarten en tekeningen van de Inspectie der Genie, Technisch Bureau en Centraal Inundatie Bureau van het Departement van Oorlog bevat onder andere tekeningen en kaarten van forten en stellingen rondom Den Helder, rondom Amsterdam, rondom Willemstad, van de forten Biltstraat en Blauwkapel in Utrecht en van de kustversterking bij Hoek van Holland en Zeeland.
Archiefvorming
Geschiedenis van de archiefvormer
In de tweede helft van de 19e eeuw werd de defensie geconcentreerd op West-Nederland met de Nieuwe Hollandse Waterlinie en de Stelling Amsterdam, en naar aanleiding hiervan werd tevens de Dienst der Genie gereoganiseerd. De funktie van Inspecteur der Fortificatiën werd in 1875-1878 opgeheven en sindsdien uitgeoefend door de Inspecteur der Genie, die het feitelijke bevel kreeg over het korps Ingenieurs. In 1878 werd de Inspecteur der Genie tevens benoemd tot hoofd van de 6e Afdeling of Afdeling der Genie verbonden aan het departement van Oorlog te Den Haag. Deze Afdeling der Genie werd onderverdeeld in drie bureaus: 1e Personeel en Kazernering, o.a. voor bouw van kazernes; 2e Vestingwerken, o.a. voor bouw en sloop van vestingen, inundatiewerken, aankoop gronden èn het beheer van het Archief der Genie; 3e Comptabiliteit.
In 1880 werd de Genie tot 5e Afdeling van het departement van Oorlog gereorganiseerd en onderverdeeld in bureaus. De Inspecteur der Genie behield echter de leiding over de afdeling en kreeg tevens bevel over de genie-commandementen, en het korps mineurs en sappeurs, in feite over het ingenieurskorps. Tot 1914 bleef deze indeling ongewijzigd.
Behalve de algemene verantwoording voor het wapen der Genie, was de Inspecteur der Genie tevens belast met taken zoals het toezicht over de verschillende afdelingen, vestingen, genie-commandementen, stellingen.
Over het technisch bureau en het centraal inundatiebureau is weinig meer bekend dan dat deze bureaus in 1929 ressorteerden onder de Inspecteur der Genie volgens het verslag van de Legercommissie ingesteld in 1910. Deze bureaus zijn waarschijnlijk belast geweest met de technische voorbereiding en uitvoering van de defensie- en inundatiewerken. Voor de nieuwbouw van de stelling van Kornwerderzand en Den Oever bij de Afsluitdijk was een apart projectbureau verantwoordelijk. De tekeningen zijn zeer waarschijnlijk gelicht uit het Archief der Genie, dat werd beheerd door het 2e bureaux van de 6e Afdeling en ressorteerde onder de Inspecteur der Genie in de 19e eeuw. In 1895 werd de Verhouding met het Archief der genie nader geregeld, waarbij de Inspecteur der Genie de bevoegheid kreeg: "tot het raadplegen van de plans, tekeningen en memorien voorhanden in het Archief der Genie bij het departement van Oorlog, voor zover die bescheiden bij genoemd departement tijdelijk kunnen worden gemist."
E. Burger, Institutionele geschiedenis van het wapen der Genie 1841-1914 (Den Haag 1991) 20-30.
In feite kon de Inspecteur der Genie uit eigen voorraad over tekeningen voor zijn inspectie-taak beschikken. Deze tekeningen zijn na inspectie niet altijd teruggebracht naar het Archief der Genie, maar kennelijk bewaard gebleven als een bureau-archief van Inspecteur der Genie.
R.M. Haubourdin, oktober 1991.
Geschiedenis van het archiefbeheer
De verwerving van het archief
Het archief is krachtens bepalingen van de Archiefwet overgebracht.
De tekeningen zijn in 1990 ontvangen van de 2e afdeling van het ARA.
Aanwijzingen voor de gebruiker
Openbaarheidsbeperkingen
Volledig openbaar.
Materiële beperkingen
Het archief kent geen beperkingen voor het raadplegen van stukken als gevolg van slechte materiële staat.
Aanvraaginstructie
Openbare archiefstukken kunnen online worden aangevraagd en gereserveerd. U kunt dit ook via de terminals in de studiezaal van het Nationaal Archief doen. Om te kunnen reserveren dient u de volgende stappen te volgen:
Creëer een account of log in.
Selecteer in de archiefinventaris een archiefstuk.
Klik op ‘Reserveer’ en kies een tijdstip van inzage.
Verwant materiaal
Beschikbaarheid van kopieën
Inventarisnummers van dit archief zijn niet in kopievorm beschikbaar
Beschrijving van de series en archiefbestanddelen
- Stelling Kornwerderzand en Wieringen, 1919-1921.; 1
  kaart
- Forten en stelling rond Den Helder, 1906-1920.; 2
- Afsluiting Zuiderzee Korwerderzand en Den Oever, 1934-1935.; 3
- Fort, stelling en haven met sluizen te IJmuiden, 1917-1919.; 4
- Forten Stelling Amsterdam, 1869-1896.; 5
- Kustversterking bij Hoek van Holland, [ca.1930].; 6
- Stelling Willemstad., 7
- Stelling Vlissingen, Breskens, Aagtekerke, Boudewijnskerke, en de Kreekrak, 1913-1919.; 8
- Forten Biltstraat en Blauwkapel, 1922-1926.; 9
- Kazematten met Gietstalen Koepels, 1939.; 10
- Oplegproeven met brisantgranaten van het Nederlands Veldgeschut, 1916-1933.; 11
- Pantserwagen-palen en draaihekhindernissen, 1935-1937.; 12
- Gietstalen Koepels, 1937-1939.; 13